臺灣高等法院民事判決
109年度上易字第1293號
上  訴  人  
即被上訴人  廖子興  
訴訟代理人  江肇欽律師
            劉紀寬律師
被上訴人即  
上  訴  人  林峯民  
訴訟代理人  王聖舜律師
複  代理人  楊敦元律師
被  上訴人  曾陳隆  

上列當事人間請求返還土地等事件，廖子興、林峯民對於中華民
國109年9月17日臺灣新北地方法院109年度訴字第476號第一審判
決，各自提起上訴，本院於111年5月11日言詞辯論終結，判決如
下：
    主      文
原判決關於：㈠主文第一項命丙○○給付部分、㈡主文第二、三項命
丙○○給付逾「新臺幣壹萬玖仟伍佰捌拾壹元，及其中新臺幣壹萬
陸仟伍佰陸拾柒元部分，自民國一０九年一月十五日起至清償日
止，按週年利率百分之五計算之利息」之部分、㈢主文第四項其
中駁回戊○○後開第三項之訴部分，暨訴訟費用之裁判（除確定部
分外），均廢棄。
上開廢棄㈠、㈡部分，戊○○在第一審之訴及假執行之聲請均駁回。
上開廢棄㈢部分，丁○○應給付戊○○新臺幣伍仟元，及自民國一０九
年一月十四日起至清償日止，按週年利率百分之五計算之利息。
戊○○其餘上訴、丙○○其餘上訴均駁回。
第一審（除確定部分外）、第二審訴訟費用，關於戊○○上訴部分
，由丁○○負擔千分之十三，餘由戊○○負擔；關於丙○○上訴部分，
由丙○○負擔。
    事實及理由
壹、程序方面
　　按當事人對於第一審判決不服之程度，及應如何廢棄或變更
    之聲明，依民事訴訟法第438條第1項第3款雖應表明於上訴
    狀，然其聲明之範圍，至第二審言詞辯論終結時為止，得擴
    張或變更之，此不特為理論所當然，即就同法於第二審程序
    未設與第473條第1項同樣之規定，亦可推知（最高法院30年
    渝抗字第66號判決先例意旨參照）。本件上訴人即被上訴人
    戊○○（下稱姓名）主張其係新北市○○區○○段OOO地號土地（
    權利範圍2分之1，下稱系爭土地）之所有權人，因被上訴人
    即上訴人丙○○（下稱姓名）之遮雨棚無權占用系爭土地，被
    上訴人丁○○（下稱姓名，與丙○○合稱丙○○等2人）在遮雨棚
    下擺攤，起訴請求丙○○等2人應連帶將占用系爭土地之遮雨
    棚拆除及返還占用土地予戊○○及其他共有人，並應連帶給付
    戊○○新臺幣（下同）64萬8000元，暨自起訴狀繕本送達翌日
    起至清償日止按年息5%計算之利息，且自前述送達翌日起至
    返還土地之日止按月給付1萬0800元，另以丙○○等2人侵害戊○○名譽為由，請求各給付20萬元及法定遲延利息。原審判命
    ：丙○○應將占用土地遮雨棚拆除及返還土地予戊○○及其他
    共有人。丙○○應給付戊○○64萬8000元，及自民國109年1月1
    5日起至清償日止按年息5%計算之利息。丙○○應自109年1月
    15日起至返還前述土地之日止按月給付1萬0800元，並為供
    擔保准、免假執行之裁判，且駁回戊○○其餘請求及假執行聲
    請。戊○○、丙○○分就敗訴部分不服提起上訴，戊○○之上訴聲
    明原為：㈠原判決不利於戊○○部分廢棄。㈡上開廢棄部分，丙○○等2人應再分別給付戊○○20萬元及自原審準備一狀送達翌
    日起至清償日止按年息5%計算之利息。㈢第一項廢棄部分，
    丁○○應與丙○○連帶給付64萬8000元，及自109年1月15日起至
    清償日止按年息5%計算之利息（見本院卷一第31至32頁）。
    因丙○○在本院審理期間，於110年5月29日已將占用土地之遮
    雨棚拆除完畢（見本院卷一第356頁），戊○○修正上訴聲明
    ：㈠原判決關於駁回戊○○後開第二、三項之訴部分廢棄。㈡上
    開廢棄部分，丁○○應與丙○○連帶給付戊○○82萬5876元，及自
    109年1月15日起至清償日止按年息5%計算之利息。㈢（此項
    與前述㈢相同）（見本院卷二第51至52頁）。戊○○陳明「起
    訴前回溯5年內」及「109年1月15日至110年5月29日」均按
    每月1萬0800元計算（分別為64萬8000元、17萬7876元），
    合計82萬5876元，足認戊○○有擴張上訴聲明（對丁○○之上訴
    ，原未包含原審請求按月給付敗訴部分，現將按月給付之請
    求即「自109年1月15日起至返還前述土地之日止按月給付1
    萬0800元」計出總金額後修正上訴聲明，故修正後係就原審
    請求丁○○按月給付敗訴部分亦擴張提起上訴），依上說明，
    應予准許。
貳、實體方面
一、上訴人戊○○主張：伊擬作容積移轉之用而購入系爭土地（權
    利範圍2分之1），於102年6月27日登記為系爭土地所有權人
    。丙○○在其門牌新北市○○區○○路00號房屋(下稱系爭房屋)外
    牆興建遮雨棚(含固定式金屬浪板、移動式帆布及其金屬支
    架，下稱系爭遮雨棚)，未經伊同意，擅以系爭遮雨棚占用
    系爭土地，面積達4.15平方公尺。原審判決後，丙○○僅就系
    爭遮雨棚拆除部分，鈞院請地政機關測量結果尚有占用1.32
    平方公尺，嗣於110年5月29日方拆除完畢。丁○○亦未經伊同
    意，在系爭遮雨棚下方，占用系爭土地擺攤營業。丙○○等2
    人均無權占有，自應返還占用土地予伊，其等於無權占用期
    間，受有相當於租金之不當得利，致伊受有同額損害，該處
    位居傳統市場，依系爭土地附近租金行情為星期二至五每日
    700元、星期六、日每日1300元，則每月平均2萬1600元，權
    利範圍2分之1為每月1萬0800元，伊請求給付起訴前回溯5年
    內期間及109年1月15日至110年5月29日期間共計82萬5876元
    之不當得利。又丙○○等2人故意抹黑造謠，於東森新聞臺記
    者採訪時提供不實訊息，指伊為不肖之徒欲詐欺、敲詐云云
    ，致報導扭曲事實，造成他人對伊不諒解，伊精神上受有極
    大痛苦，丁○○尚以言語辱罵伊「脫褲子來圍」、「肖耶」、
    「肖三小」、「你現在是死人哦」，侵害伊之名譽權，應各
    賠償20萬元精神慰撫金。爰就請求拆除遮雨棚返還土地部分
    ，依民法第767條第1項前段、中段、第821條規定請求返還
    予伊及共有人全體；另就相當於租金之不當得利，依民法第
    184條第1項前段、第185條、第179條規定為選擇合併之訴，
    請求擇一判決伊勝訴；另就名譽受損，依民法第18條、184
    條第1項前段及第195條第1項規定，請求賠償精神慰撫金。
二、被上訴人則抗辯：
　㈠丙○○以：系爭遮雨棚係伊所有，已於109年8月31日、110年5
    月29日完全拆除，關於戊○○訴請拆除地上物請求返還土地部
    分已欠缺權利保護必要。系爭遮雨棚存在已數十年，係供往
    來客人遮風避雨使用，伊並未使用系爭遮雨棚下方作攤位，
    更無收受丁○○之租金，並無占用系爭土地，不應以攤位租金
    行情計算不當得利。伊並無侵害戊○○之名譽，亦無提供影片
    或不實訊息予新聞媒體等語，資為抗辯。
　㈡丁○○以：伊在系爭遮雨棚下做生意，並無占用系爭土地，因
    與丙○○私交甚篤，丙○○才讓伊放東西，伊無支付租金給任何
    人。伊不知東森新聞採訪之事，伊於影片中言語並無罵人之
    意，並無侵害戊○○之名譽等語，資為抗辯。
三、戊○○於原審最後聲明：㈠丙○○等2人應連帶將系爭土地如原審
    複丈成果圖所示區塊375⑴所示之雨遮（固定部分）投影至地
    面位置（面積4.15平方公尺）拆除，並將前述土地騰空返還
    予戊○○及其他共有人。㈡丙○○等2人應連帶給付戊○○64萬8000
    元，及自起訴狀繕本最後送達之翌日起至清償日止，按年息
    5%計算之利息；暨自起訴狀繕本最後送達之翌日起至返還土
    地日止，按月給付戊○○1萬0800元。㈢丙○○等2人應分別給付
    戊○○20萬元，及自民事準備㈡狀繕本送達翌日起至清償日止
    ，按年息5%計算之利息。㈣願以現金或同額之國內銀行可轉
    讓定期存單供擔保，請准宣告假執行。丙○○等2人於原審均
    答辯聲明：㈠駁回戊○○之訴。㈡如受不利判決，願供擔保請准
    宣告免為假執行。原審判決：㈠丙○○應將坐落系爭土地之地
    上物如附圖所示區塊375⑴遮雨棚投影至地面部分拆除（面積
    4.15平方公尺），並將該部分土地騰空返還戊○○及其他共有
    人。㈡丙○○應給付戊○○64萬8000元，及自109年1月15日起至
    清償日止，按年息5%計算之利息。㈢丙○○應自109年1月15日
    起至返還第一項所示土地之日止，按月給付戊○○1萬0800元
    。並就前揭命給付範圍為供擔保准免假執行之裁判，且駁回
    戊○○其餘之訴及假執行聲請。戊○○、丙○○分別對原判決不服
    提起上訴。戊○○上訴聲明原為：㈠原判決不利於戊○○之部分
    廢棄。㈡上開廢棄部分，丙○○等2人應再分別給付20萬元，及
    自原審民事準備㈠狀送達翌日起至清償日止按年息5%計算之
    利息。㈢第一項廢棄部分，丁○○應與丙○○連帶給付64萬8000
    元，及自109年1月15日起至清償日止按年息5%計算之利息。
    嗣後修正上訴聲明：㈠原判決關於駁回戊○○後開第二、三項
    之訴部分廢棄。㈡上開廢棄部分，丁○○應與丙○○連帶給付82
    萬5876元，及自109年1月15日起至清償日止按年息5%計算之
    利息。㈢第一項廢棄部分，丙○○等2人應分別給付20萬元，及
    自109年1月15日起至清償之日止按年息5%計算之利息（關於
    戊○○在原審請求丁○○連帶將遮雨棚拆除及返還土地，遭原審
    判決駁回部分，戊○○未提起上訴，此部分不在本院審理範圍
    ）。丙○○等2人對戊○○所提之上訴，均答辯聲明：上訴駁回
    。另丙○○之上訴聲明為：㈠原判決不利於丙○○部分廢棄。㈡上
    開廢棄部分，戊○○在第一審之訴及假執行聲請均駁回。戊○○
    答辯聲明：上訴駁回。
四、兩造不爭執事項（見本院卷一第440至441頁準備程序筆錄，
    並依判決格式增刪修改文句）：
　㈠戊○○於102年6月27日以買賣為原因登記取得系爭土地所有權
    ，權利範圍為2分之1（見原審卷第23頁）。
　㈡丙○○係新北市○○區○○段OOO、OOO建號房屋（門牌新北市○○區○○路00號0樓、00號0樓）及坐落基地即同段000地號土地之所
    有權人，於71年9月7日起即登記為所有權人（見本院卷一第
    199至209頁）。
　㈢丙○○就其所有上開建物原有搭建系爭遮雨棚，系爭遮雨棚最
    初投影至系爭土地之位置如新北市板橋地政事務所（下稱板
    橋地政所）109年5月18日複丈成果圖之區塊375⑴（面積4.15
    平方公尺）所示。
　㈣丙○○於109年8月31日將系爭遮雨棚拆除一部分，拆除後剩餘
    部分投影至系爭土地之位置，如板橋地政所110年5月6日複
    丈成果圖區塊375⑴、375⑵、375⑶（面積合計1.32平方公尺）
    所示（見本院卷一第309頁）。
　㈤丙○○已於110年5月29日將系爭遮雨棚前述投影至系爭土地之
    部分全部拆除。
五、本件戊○○主張其為系爭土地之共有人，丙○○之系爭遮雨棚無
    權占用系爭土地上空範圍，丁○○在系爭土地內擺攤，均無權
    占用系爭土地，且丙○○等2人均有妨害名譽行為，故請求丙○○拆除遮雨棚返還占用土地、請求丙○○等2人返還占用土地所
    生不當得利，另就妨害名譽部分請求丙○○等2人賠償精神慰
    撫金。丙○○等2人均否認占用系爭土地，亦否認有妨害名譽
    行為。茲就請求拆除地上物返還占用土地暨請求不當得利之
    部分，及請求賠償精神慰撫金部分，分別析述如下：
　㈠戊○○依民法第767條第1項前段、中段及第821條規定，請求丙○○拆除地上物返還所占用土地部分：
　　⒈按土地所有權，除法令有限制外，於其行使有利益之範圍
      內，及於土地之上下，民法第773條前段定有明文。查戊○○主張其因擬作容積移轉之用而購入系爭土地權利範圍一
      半，成為系爭土地共有人，經原審囑請板橋地政所測量結
      果，系爭遮雨棚占用系爭土地之位置及範圍如板橋地政所
      109年5月18日複丈成果圖區塊375⑴所示，投影至地面之面
      積為4.15平方公尺（見原審卷第212頁），則戊○○主張系
      爭土地上空遭占用一節已影響其土地所有權行使等情，應
      屬有據。而丙○○自認購入系爭房屋時即有系爭遮雨棚存在
      ，乃系爭遮雨棚所有人（見原審卷第166頁），卻未能說
      明系爭遮雨棚得突出至系爭土地占用上空範圍之法律上理
      由，是以，戊○○主張系爭土地遭無權占用，有排除占用之
      必要，本於系爭土地共有人之身分為所有權之權能行使，
      係屬合法有據。原審判決主文第一項，依民法第767條第1
      項前段、中段、第821條規定，判命丙○○應將系爭遮雨棚
      投影至地面占用系爭土地面積4.15平方公尺之部分拆除，
      並將所占用之前述土地返還予戊○○及其他共有人，於法原
      無不合。
    ⒉原審言詞辯論終結、宣示判決後，丙○○提起上訴，自陳已
      於109年8月31日將系爭遮雨棚拆除，並提出當天因利用道
      路為工作場所涉嫌違規而遭警方開單舉發之通知單為證（
      見本院卷一第71頁），戊○○則主張丙○○未將原判決主文第
      一項所載占用範圍全數拆除。經本院受命法官會同兩造於
      110年4月22日至現場勘驗，並囑請板橋地政所測量結果，
      系爭遮雨棚突出占用系爭土地上空之範圍詳如板橋地政所
      110年5月6日複丈成果圖區塊375⑴、375⑵、375⑶所示，投
      影至地面之面積達1.32平方公尺（見本院卷一第309頁）
      ，堪認戊○○主張丙○○斯時尚未全數拆除等情係屬有據。丙○○嗣後陳報已於110年5月29日將系爭遮雨棚占用系爭土地
      上空範圍全數拆除，並提出現場照片為證（見本院卷一第
      351頁），經戊○○於準備程序當庭承認丙○○確已於110年5
      月29日全數拆除完畢，已無占用情事（見本院卷一第356
      頁）。則戊○○依民法第767條第1項前段、中段、第821條
      規定，聲明請求丙○○應將系爭遮雨棚占用系爭土地之範圍
      拆除並將所占用土地返還戊○○及其他共有人，本有理由，
      經原判決主文第一項命丙○○應為給付；惟丙○○於110年5月
      29日拆除完畢、占用情事已消滅後，戊○○並未撤回此項聲
      明請求，此占用情事既已於110年5月29日因拆除返還而消
      滅，則戊○○此部分之聲明請求，已欠缺權利保護必要，而
      無受給付判決之法律上利益。從而，丙○○就原判決主文第
      一項抗辯此部分已欠缺權利保護必要，就此部分提起上訴
      ，應有理由，本院自應將原判決此部分廢棄，駁回戊○○此
      部分請求。
　㈡戊○○依民法第184條第1項前段、第185條、第179條規定為選
    擇合併之訴，請求丙○○等2人連帶給付82萬5876元：
　　⒈按無法律上之原因而受利益，致他人受損害者，應返還其
      利益；不當得利之受領人應返還之利益，如依其利益之性
      質不能返還者，應償還其價額；民法第179條前段、第181
      條但書分別定有明文。無權占用他人之土地可能獲得相當
      於租金之利益，為社會通常之觀念，而土地所有人因此受
      有相當於租金之損害，自得依民法第179條前段規定，請
      求相當於租金之不當得利（最高法院61年台上字第1695號
      判決先例意旨參照）。又請求人請求無權占有人返還占有
      土地所得之利益，原則上應以相當於該土地之租金額為限
      （最高法院94年度台上字第1094號判決意旨參照）。
　　⒉戊○○就系爭土地遭占用一事，請求丙○○、丁○○連帶給付金
      錢，原判決認定丙○○應負給付責任，於主文第二、三項，
      判命丙○○應給付64萬8000元本息及自109年1月15日至返還
      占用土地日止按月給付1萬0800元，駁回對丁○○之請求。
      戊○○就請求丁○○給付遭判決敗訴部分提起上訴，丙○○就原
      判決命給付而敗訴部分提起上訴。查戊○○於102年6月27日
      起乃系爭土地共有人，權利範圍2分之1，丙○○自承系爭遮
      雨棚設置該處已數十年，堪認系爭遮雨棚突出至系爭土地
      占用上空之情事存在已久。丙○○既未能說明占用系爭土地
      上空有何法律上正當權源，則戊○○主張系爭遮雨棚無權占
      用系爭土地上空，丙○○於占用期間受有相當於租金之利益
      ，依民法第179條本文規定請求丙○○返還相當於租金之不
      當得利，即屬有據。丙○○雖抗辯系爭遮雨棚係供往來客人
      遮風避雨，於下方既無擺攤，就系爭土地應無占用可言云
      云，惟土地所有權係及於土地之上下，自應及於上空範圍
      ，故系爭遮雨棚突出至系爭土地上空，仍屬占有使用上空
      之行為。系爭土地坐落丙○○自有房地之前方，丙○○在自有
      房地經營魯肉飯店面，設置系爭遮雨棚具有使所營店面更
      不受風雨影響之效果，具利己作用，難認就前揭占用行為
      未受利益。是戊○○主張丙○○於占用期間受有相當於租金之
      利益，應屬有理，丙○○辯稱非占用行為云云則不足採。
　　⒊戊○○雖主張丁○○長期在系爭遮雨棚下方擺攤販售五金雜貨
      ，亦無權占用系爭土地，應連帶負給付之責云云，並提出
      照片為證，丁○○則否認有占用系爭土地情事。細觀戊○○所
      提照片（見原審卷第29至55、61至69、79至97、288至292
      、296、300至324、334至342、435至447頁），雖可顯示
      丁○○有在系爭遮雨棚下方擺攤販賣物品，惟丁○○係以活動
      攤架方式擺攤，每日擺放物品位置及範圍均有不同，每日
      休息即同時將活動攤架遷離現場，並無固著於地面之攤架
      ，更無以拉線等任何方式框圍出該攤位具體範圍，且即使
      有營業活動亦非全日營業，此由前述照片即足查知，而由
      各紙照片實難以得知丁○○所使用確切位置面積，是否占用
      及詳細時間、範圍如何均屬不明，自難憑如此浮動鬆散且
      未設置任何定著物之客觀事實，逕認為係長期占有使用而
      對系爭土地有事實上管領力，更無從憑此認定丁○○應給付
      相當於租金之不當得利，戊○○依民法第179條規定請求丁○○返還不當得利，即無可採。又戊○○雖提出丁○○將攤位物
      品移入丙○○房屋內之照片（見本院卷二第13至32頁），主
      張丙○○將系爭遮雨棚之下方土地出租予丁○○擺攤等情，惟
      丙○○等2人均否認彼此有租賃關係，戊○○亦未能提出任何
      證據憑以證明丙○○等2人間有租賃之事實，此部分主張自
      無從採信。丁○○難認具占用情事，亦無事證可認係符合民
      法第184條第1項前段所定侵權行為法定要件，則戊○○據此
      請求丁○○負侵權行為損害賠償責任，亦無可採。
  　⒋關於丙○○之系爭遮雨棚因占用系爭土地上空而無權占用期
      間應返還不當得利金額之計算基準，戊○○雖提出網路上自
      行蒐集之招租廣告（見原審卷第57頁），以系爭土地附近
      之攤位，約2坪之租金行情，週二至週五每天700元、週六
      週日每天1300元等情，主張就系爭土地遭占用情事，以每
      月1萬0800元計算相當於租金之不當得利【計算式：(700×
      4＋1300×2)×4×1/2＝10800】，並聲請或以囑託鑑定方式查
      明該處租金之市場行情。然查，系爭土地乃屬土城都市計
      畫之「道路用地」，有新北市政府110年12月17日新北府
      城測字第1102440082號函在卷足查（見本院卷一第451頁
      ），本院受命法官至現場勘驗，亦查知系爭土地位於○○街
      旁，靠近轉角處劃有禁止停車之紅實線，有勘驗筆錄及照
      片可參（見本院卷一第290、295頁），足資顯示系爭土地
      係供不特定公眾往來通行之道路。參酌道路交通安全規則
      第140條第5款明定任何人不得未經許可在道路擺設攤位，
      且道路交通管理處罰條例第82條第1項第10款亦明定未經
      許可在道路擺設攤位係構成裁罰事由，顯見系爭土地供作
      道路用地、供公眾使用，受有諸多法令限制，且個人之所
      有權權能已受相當限縮，尚非得由土地所有權人任意出租
      擺設攤位營業，此與私有土地得任意出租、使用上毫無限
      制之情形尚有不同，自無從以戊○○主張之市場租金行情據
      以計算相當於租金之不當得利，其聲請鑑價欲究明系爭土
      地租金之市場價格云云，即無必要。至於卷內照片雖顯示
      與系爭土地鄰近之土地上亦有擺攤營業情事，惟無從據此
      認定在系爭道路用地任意擺設攤位係屬合法。戊○○復主張
      丙○○在原審就其所提招租廣告內容並未為爭執，顯已自認
      該計算標準云云，惟查，丙○○於原審就戊○○各項主張屢有
      答辯爭執、否認占用情事，不曾就丙○○所提之租金行情積
      極而明確地表示不爭執而同意作為計算標準，顯無戊○○所
      稱自認情事，戊○○此部分主張顯無可採。
　　⒌按城市地方房屋之租金，以不超過土地及其建築改良物申
      報總價額年息百分之10為限，此於租用基地建築房屋準用
      之，土地法第97條、第105條分別定有明文。此租金計算
      之規定，向為司法實務據為計算損害賠償額之標準。所謂
      土地總價額，依土地法施行法第25條，應依法定地價計算
      ，而法定地價，依土地法第148條規定，係指土地所有人
      依土地法所申報之地價。而基地租金之數額，除以基地申
      報地價為基礎外，尚須斟酌基地之位置，工商業繁榮之程
      度，承租人利用基地之經濟價值及所受利益等項，並與鄰
      地相比較，以為決定，並非必達申報總地價年息百分之10
      最高額（最高法院68年台上字第3071號判決先例意旨參照
      ）。查丙○○之系爭遮雨棚因越界無權占用系爭土地之上空
      ，原占用面積為4.15平方公尺，於109年8月31日拆除部分
      ，占用面積降為1.32平方公尺，至110年5月29日拆除完畢
      ，此經認定如前述，丙○○受有使用系爭土地上空之利益，
      致戊○○受有損害，該等利益依其性質不能返還，揆諸前揭
      說明，戊○○依民法第179條規定，請求丙○○償還相當於租
      金之不當得利，自屬有據。戊○○請求「自起訴日前1日回
      溯5年內」及「自109年1月15日起至110年5月29日止」之
      相當於租金之不當得利，爰以系爭土地歷年申報地價為基
      礎，於103年至104年為每平方公尺1萬4640元，於105年至
      106年為每平方公尺2萬1760元，於107年至108年、109年
      至110年均為每平方公尺2萬0960元，有系爭土地之地價謄
      本在卷可參（見本院卷二第133頁）。本院斟酌系爭土地
      位在土城市場商圈內，乃道路用地，附近有五穀先帝廟、
      四周商店林立，在丙○○所營店鋪旁目視可見遠處有捷運站
      出口（土城捷運站）等情，有勘驗筆錄及照片足憑（見本
      院卷一第290、301至303頁），綜合審酌系爭土地之周遭
      環境與鄰近生活、交通機能暨使用狀況等一切情狀，認本
      件以系爭土地申報地價之年息8%計算相當於租金之不當得
      利，應屬適當。是以，本院以系爭土地各年度申報地價為
      基礎，於109年8月31日以前之占用面積為4.15平方公尺、
      109年9月1日起至110年5月29日止之占用面積為1.32平方
      公尺，計算「起訴日前1日回溯5年內，即自103年12月16
      日起至108年12月15日止（本件係108年12月16日起訴繫屬
      原法院）」及「自109年1月15日起至110年5月29日止」，
      戊○○權利範圍為2分之1，依申報地價之年息8%計算結果，
      丙○○應償還之不當得利數額，於「起訴日前1日回溯5年內
      期間」為1萬6567元，於「109年1月15日起至110年5月29
      日止期間」為3014元，共計為1萬9581元（詳如附件之計
      算式），逾此數額即無從准許。戊○○另援引民法第184條
      第1項前段規定為請求權基礎，惟其所受損害額應認定如
      前述，縱依民法第184條第1項前段提出相同請求，仍無從
      為更有利、更高數額之認定。本院既已擇不當得利返還請
      求權為上述判決，自毋庸再就侵權行為損害賠償請求部分
      為論述，併此敘明。
　　⒍戊○○於原審所列聲明係就起訴前1日回溯5年內期間計算出
      總額64萬8000元，請求自起訴狀繕本送達翌日起至清償日
      止按法定利率計算遲延利息，另就109年1月15日起至返還
      土地日止則係按月請求給付；然於本審修正上訴聲明，將
      原按月請求給付部分，即109年1月15日至110年5月29日之
      期間亦計算總額（17萬7876元），與上述64萬8000元合計
      為82萬5876元，仍自起訴狀繕本送達翌日起算法定遲延利
      息。本件起訴狀繕本係於109年1月14日送達丙○○（見原審
      卷第125頁送達證書），戊○○所請求「起訴日前1日回溯5
      年內」之不當得利經本院准許數額為1萬6567元，此部分
      因起訴狀繕本送達而發生催告效力，是此部分自109年1月
      15日起至清償日止加計按年息5%計算之利息，乃屬有據，
      應予准許，逾此範圍則無理由。　
　㈢戊○○主張丙○○、丁○○有妨害其名譽而求償之部分：
    ⒈戊○○主張丙○○提供錄影影片予新聞媒體，並提供不實偏頗
      訊息詆毀戊○○，致戊○○受輿論攻擊等事：
      ⑴戊○○主張丙○○提供錄影畫面及不實偏頗訊息予東森新聞
        臺，並提供不實偏頗訊息，致東森新聞臺報導內容與事
        實不符，嚴重貶抑戊○○之名聲及社會評價，要求丙○○應
        負侵權行為損害賠償責任，並提出錄影光碟、臉書社團
        「我是土城人」網路留言為證。丙○○否認有提供影片及
        訊息之行為，關於戊○○主張丙○○有前述行為及侵權行為
        損害賠償要件各節，應由戊○○舉證以實其說。
　　　⑵查戊○○曾於107年1月22日、108年12月3日向板橋地政所
        申請就系爭土地鑑界，有板橋地政所110年3月2日新北
        板地測字第1105963015號函在卷可稽（見本院卷一第22
        3頁）。戊○○首次鑑界查知系爭土地坐落範圍後，於108
        年7月13日雇工至系爭土地現場，欲以砂輪機將丙○○之
        系爭遮雨棚占用系爭土地部分拆除，丙○○報警處理並提
        告毀損罪嫌，戊○○嗣後經臺灣新北地方法院刑事庭以10
        8年度易字第1107號刑事判決認定觸犯毀損罪，判處拘
        役30日確定，有判決全文附卷可參（見本院卷一第119
        至129頁），並經本院調取前述刑事案卷查閱無誤。東
        森新聞臺就前述事件報導，經臉書社團「我是土城人」
        轉貼新聞連結等情，有截圖畫面足查（見本院卷一第26
        7頁）。戊○○所指前述新聞內容，顯示記者旁白提及：
        警方趕到現場，看到工人正在施工，拿著砂輪機開始切
        割遮雨棚，現場還有兩方人正在爭執；下方字幕為「滷
        肉飯老店遭強拆雨棚、拆除方：擁店外土地持分」，左
        上角字幕「強拆雨棚判拘役」，並有戊○○與某中年婦人
        口角爭執之錄影畫面，此經本院受命法官於準備程序勘
        驗在卷（見本院卷一第412至413頁）。依前述新聞內容
        觀之，記者僅係就戊○○雇工欲強拆系爭遮雨棚遭法院判
        處毀損罪處拘役刑一事加以報導，所示錄影畫面均係在
        系爭土地現場、公眾得出入處所拍攝，報導內容與前述
        刑事判決之認定亦無不符，無從據此查知丙○○與東森新
        聞臺報導此事有直接相關，亦無從認定丙○○有提供影片
        或不實訊息之情形。至於新聞後段雖有記者與某女子（
        字幕標註「附近住戶」）之對話，該女子陳稱：前面那
        塊是畸零地，好像是在法院標到，他有貼一個攤位出租
        之類的，就是人家說的那種蟑螂啦等語，記者並總結表
        示「也讓市場上的畸零地黑幕，浮上檯面」（見本院卷
        一第413頁），惟此充其量係不明人士受訪時提及消息
        來源不明之評論，亦無從將第三人已附加自己主觀意見
        之評論性言語，逕認為係因戊○○積極提供何等不實資訊
        所導致之結果。
　　　⑶查東森電視臺係因其記者在法學資料檢索系統查得毀損
        案件刑事判決內容，認為有涉及公益而加以報導之需，
        遂依判決內容，聯繫處理該案之新北市政府警察局土城
        分局員警，依警方提供辦案當時現場密錄器攝錄之影片
        供報導使用。又記者曾前往系爭地點採訪，商家當時並
        未營業，記者採訪鄰近攤商民眾，因受訪者不同意揭露
        肖像，亦不願留下個人資料等情，有東森電視事業股份
        有限公司（下稱東森公司）110年3月2日（110）東視新
        字第50號函在卷可稽（見本院卷一第227頁）；且本院
        受命法官檢視前述刑事案卷中所附光碟內檔案，與上述
        新聞剪輯之畫面亦確實相像（見本院卷一第414頁）。
        是依東森公司前揭函復內容觀之，顯無從認定報導內容
        資料來源係由丙○○所提供。　
　　　⑷戊○○雖聲請通知上開毀損事件承辦員警到庭作證，經土
        城派出所警員乙○○、甲○○到庭，均證稱並未提供密錄器
        畫面予記者，亦無印象有記者要求提供密錄內容等語（
        見本院卷一第376至379頁、第380至383頁），惟前述證
        言至多僅足顯示非由該2名警員提供，無從憑此逕認東
        森公司函復內容不實，更無從據此認為相關影片係由丙○○提供。何況，新聞中播出之影片內容，均係相關人士
        在公眾得往來出入之系爭土地現場公開所為之言行舉止
        ，無論係由何人提供予媒體，閱聽大眾本得自行就影片
        呈現之內容各自解讀或自行判斷是非，戊○○主張丙○○提
        供影片及不實訊息，導致東森新聞臺報導內容與事實不
        合云云，再以臉書社團網頁上諸多網友之評價，主張丙○○所為已損及戊○○之名譽等人格權，要求應負侵權行為
        損害賠償責任云云，難認已就丙○○有何具體不法行為舉
        證說明，且所稱行為與損害之間有何相當因果關係更屬
        不明，所述自無可採。戊○○援引民法第18條、第184條
        第1項前段、第195條第1項規定，請求丙○○賠償精神慰
        撫金20萬元，自無理由。
　　⒉戊○○主丁○○有辱罵性言語，損害名譽權等事：
　　　⑴戊○○另主張丁○○於系爭土地現場公然對伊謾罵「脫褲子
        來圍」、「肖耶」、「肖三小」、「你現在是死人哦」
        等侮辱性言語，並提出光碟及錄影檔案逐字譯文為證（
        見本院卷一第157至162頁），經丁○○核對後確認逐字譯
        文與檔案內容相符，其自承確實有說出上開引號內言語
        ，惟辯稱並非針對戊○○，無辱罵之意（見本院卷一第26
        9、440頁）。　
　　　⑵本院受命法官當庭勘驗上述錄影檔案結果，顯示戊○○提
        供之2個檔案（原證22、原證25），係戊○○持拍攝器材
        對丁○○拍攝，攝得之對話內容（含動作）確實如逐字譯
        文所載，有準備程序勘驗筆錄可參（見本院卷二第36頁
        ）。原證22之錄影畫面顯示：戊○○當時以系爭土地所有
        權人身分要求丁○○將物品搬走，丁○○回稱「我又沒占到
        你的土地為何我要搬」，戊○○表示這是伊所有之土地，
        丁○○即以臺語說出「脫褲子來圍（手指外面土地）」，
        此句言語雖粗俗，惟僅係表達對於戊○○聲稱系爭土地乃
        其所有等情之不相信及質疑，尚非辱罵之言語。而原證
        25錄影畫面，戊○○多次向丁○○要求將物品搬走，丁○○之
        某友人即黃衣男子入鏡後，黃衣男子詢問丁○○「這誰」
        ，戊○○表明「他（指丁○○）占用我的土地啦，這是我的
        土地啦」，丁○○即稱「你閉嘴（指著黃衣男子），遇到
        一個肖耶」，雖係手指友人，惟由現場互動情況觀之，
        丁○○所稱「肖耶（臺語：瘋子）」顯然係指戊○○。其後
        ，戊○○持續多次在該處向丁○○要求搬走物品，丁○○口出
        「真的不知道在肖三小」，戊○○持續向丁○○稱「我以過
        路人的身分，請你移走可以嗎」、「每個人都可以行走
        ，可以經過，我請你移走，可以嗎」，丁○○即回以「你
        現在是死人喔，那路（指中間道路）很寬你是不會走喔
        」。依上開對話，丁○○口出「肖耶」、「你現在是死人
        喔」，顯然係在侮辱戊○○為「肖耶（瘋子）」、「死人
        」，而有貶抑、輕蔑戊○○人格之用意，惟前述「不知道
        在肖三小」雖顯粗俗，依前言後語觀之應僅係在表達遭
        戊○○持續問話騷擾所生不滿，尚非在針對戊○○謾罵。系
        爭土地既位處○○街旁、屬於道路範圍，一般不特定第三
        人均得任意行經該處，丁○○在該處對戊○○口出「肖耶」
        、「死人」之公然侮辱言語，足使戊○○當場感覺難堪，
        其社會上地位、評價被貶損。是以，戊○○主張丁○○此等
        行為侵害其名譽權構成侵權行為，致其受有精神上痛苦
        ，自屬有據。
　　　⑶按因故意或過失，不法侵害他人之權利者，負損害賠償
        責任；不法侵害他人之身體、健康、名譽、自由、信用
        、隱私、貞操，或不法侵害其他人格法益而情節重大者
        ，被害人雖非財產上之損害，亦得請求賠償相當之金額
        。民法第184條第1項前段、第195條第1項分別定有明文
        。另按慰藉金之賠償須以人格權遭遇侵害，使精神上受
        有痛苦為必要，其核給之標準固與財產上損害之計算不
        同，然非不可斟酌雙方身分資力與加害程度，及其他各
        種情形核定相當之數額（最高法院51年台上字第223號
        判決先例意旨參照）。本院審酌戊○○係高職畢業，目前
        在私人公司擔任總經理，於108年度有相當數額之薪資
        、利息、租賃等所得，名下有房屋及多筆土地；丁○○係
        小學畢業，平日擺攤販賣五金雜貨維生，於108年度雖
        無申報稅捐之所得紀錄，然名下有不動產等情，此經兩
        造分述在卷，並有稅務電子閘門財產所得調件明細表附
        卷可參（見本院個資卷），並斟酌丁○○雖係在不特定人
        得共見共聞之街道上對戊○○辱罵上開言語，惟戊○○反覆
        、不斷要求丁○○將物品移開，在丁○○不願回應之際仍刻
        意持續為之，堪認丁○○質疑戊○○此等行為具挑釁性質等
        情亦非無稽，斟酌2人之身分、地位、財產狀況、經濟
        能力等一切情狀，認戊○○請求丁○○賠償精神慰撫金，以
        5000元為適當，逾此數額之請求則無理由。
　　　⑷基上，戊○○援引民法第18條、第184條第1項前段、第195
        條第1項規定，請求丁○○賠償精神慰撫金5000元，及自
        起訴狀繕本送達丁○○之翌日（起訴狀繕本於109年1月13
        日送達丁○○，見原審卷第127頁），即自109年1月14日
        起至清償日止，按法定利率即週年5%計算之利息，為有
        理由，應予准許，逾此範圍即無理由，應予駁回。　
六、綜上所述，戊○○依民法第767條第1項前段、中段及第821條
    規定請求丙○○拆除地上物返還所占用土地部分，丙○○已於11
    0年5月29日拆除完畢、占用情事消滅，戊○○此部分聲明請求
    已欠缺權利保護必要，應予駁回。戊○○依民法第179條等規
    定請求丙○○等2人給付相當於租金之不當得利，連帶給付82
    萬5876元本息，其中請求丙○○給付1萬9581元，及其中1萬65
    67元部分自109年1月15日起至清償日止按年息5%計算之利息
    ，乃屬有據，應予准許，逾此範圍則應予駁回。戊○○主張丙○○、丁○○有妨害名譽而求償部分，其依民法第18條、第184
    條第1項前段、第195條第1項規定，請求丁○○賠償5000元，
    及自109年1月14日起至清償日止按年息5%計算之利息，乃屬
    有據，應予准許，逾此範圍則應予駁回。關於戊○○對於丙○○
    之請求，原審就超過上開應准許之部分，為不利於丙○○之判
    決，關於戊○○對於丁○○之請求，原審就上開應准許部分，為
    不利於戊○○之判決，均有未洽；丙○○、戊○○分別提起上訴，
    上訴意旨分別指摘原判決各該部分有前述不當，求予廢棄改
    判，為有理由，爰由本院將原判決前述部分分別予以廢棄改
    判。至於原審就戊○○對丙○○請求應准許部分，判決丙○○該部
    分敗訴，另就戊○○對丁○○請求不應准許部分，判決戊○○該部
    分敗訴，核無不合，丙○○、戊○○分別提起上訴，上訴意旨分
    別指摘原判決前開部分不當，此部分上訴均為無理由，應駁
    回丙○○、戊○○此部分上訴。
七、本件事證已臻明確，兩造其餘攻擊或防禦方法及所用證據，
    經本院斟酌後，認為均不足以影響本判決結果，爰不予逐一
    論列，附此敘明。
八、據上論結，本件戊○○之上訴為一部有理由、一部無理由，丙○○之上訴為一部有理由、一部無理由，依民事訴訟法第79條
    、第449條第1項、第450條，判決如主文。
中　　華　　民　　國　　111 　年　　6 　　月　　 8　　日
                  民事第十九庭  
                        審判長法  官  魏麗娟
                              法  官  郭佳瑛
                              法  官  張婷妮
　
附件（計算式、小數點以下4捨5入）：　　　　　　
⒈起訴日前1日回溯5年內（103年12月16日至108年12月15日）：
　（109年8月31日以前之占用面積為4.15平方公尺）
　①103年12月16日至104年12月31日（共381天）：　　　　　4.
    15×14640×8%×381/365×1/2＝2536.7≒2537　　　　　　
　②105年1月1日至106年12月31日（共2年）：　　　　　　　4.
    15×21760×8%×2×1/2＝7224.3≒7224
　③107年1月1日至108年12月15日（共714天）：
　　4.15×20960×8%×714/365×1/2＝6806.2≒6806
  ④合計：2537＋7224＋6806＝16567
⒉109年1月15日至110年5月29日：
　（109年8月31日以前占用面積為4.15平方公尺、109年9月1日
  起至110年5月29日止之占用面積為1.12平方公尺）
　①109年1月15日至109年8月31日（共230天）：
　　4.15×20960×8%×230/365×1/2＝2192.4≒2192
　②109年9月1日至110年5月29日（共271天）：
　　1.32×20960×8%×271/365×1/2＝821.6≒822
  ③合計：2192＋822＝3014
⒊以上⒈⒉合計：16567＋3014＝19581
正本係照原本作成。
不得上訴。
中　　華　　民　　國　　111 　年　　6 　　月　　9 　　日

　　　　　　　　　　　　　    書記官  張英彥